臺灣士林地方法院刑事判決
                                  111年度審金訴字第452號
                                  111年度審金訴字第490號
公  訴  人  臺灣士林地方檢察署檢察官
被      告  傅振育



上列被告因詐欺等案件，經檢察官提起公訴（111年度偵緝字第7
28號）及追加起訴（111年度偵緝字第738號），本院合議庭因被
告於準備程序就被訴事實均為有罪之陳述，裁定由受命法官獨任
進行簡式審判程序並判決如下：                  
    主  文
傅振育犯附表各編號主文欄所示之加重詐欺取財罪，各處附表各
編號主文欄所示之宣告刑。應執行有期徒刑貳年。
    事實及理由
一、按簡式審判程序之證據調查，不受第159條第1項之限制，刑
    事訴訟法第273 條之2 定有明文，是於行簡式審判程序之案
    件，被告以外之人於審判外之陳述，除有其他不得作為證據
    之法定事由外，應認具有證據能力。本件所援引被告傅振育
    以外之人於審判外之陳述，因本案採行簡式審判程序，復無
    其他不得作為證據之法定事由，依上說明，應認均有證據能
    力。
二、本件事實及證據，除均引用檢察官起訴書（如附件一）及追
    加起訴書（如附件二）之記載外，併更正及補充如下：　　
　㈠附件一檢察官起訴書部分：
　⒈證據清單暨待證事實欄之「證據名稱」欄編號6關於「交易明
    細」之記載，應予刪除。
　⒉其編號8關於「『12』張」之記載，應更正為「『8』張」。
　㈡附件二檢察官追加起訴書部分：
　⒈其關於「邱冠『禛』」之記載，均應更正為「邱冠『禎』」。
　⒉犯罪事實欄一㈠第1行關於「由不詳之詐欺集團成員」之記載
    ，應更正為「由自稱為『徐浩』之詐欺集團成員」；其第2行
    關於「『1109』年9月11日」之記載，應更正為「『109』年9月1
    1日」。
　⒊犯罪事實欄一㈡第1行關於「由不詳之詐欺集團成員」之記載
    ，應更正為「由自稱為『林名志』之詐欺集團成員」。
　㈢證據部分均應補充：被告傅振育於審判中之自白（見審金訴4
    52卷第95、103頁，審金訴490卷第91、99頁）。
三、論罪科刑：
　㈠按審酌現今詐欺集團之成員皆係為欺罔他人，騙取財物，方
    參與以詐術為目的之犯罪組織。倘若行為人於參與詐欺犯罪
    組織之行為繼續中，先後多次為加重詐欺之行為，因參與犯
    罪組織罪為繼續犯，犯罪一直繼續進行，直至犯罪組織解散
    ，或其脫離犯罪組織時，其犯行始行終結。故該參與犯罪組
    織與其後之多次加重詐欺之行為皆有所重合，然因行為人僅
    為一參與犯罪組織行為，侵害一社會法益，屬單純一罪，應
    僅就「該案中」與參與犯罪組織罪時間較為密切之首次加重
    詐欺犯行，論以參與犯罪組織罪及加重詐欺罪之想像競合犯
    ，而其他之加重詐欺犯行，祗需單獨論罪科刑即可，無需再
    另論以參與犯罪組織罪，以避免重複評價。是如行為人於參
    與同一詐欺集團之多次加重詐欺行為，因部分犯行發覺在後
    或偵查階段之先後不同，肇致起訴後分由不同之法官審理，
    為裨益法院審理範圍明確、便於事實認定，即應以數案中「
    最先繫屬於法院之案件」為準，以「該案中」之「首次」加
    重詐欺犯行與參與犯罪組織罪論以想像競合。縱該首次犯行
    非屬事實上之首次，亦因參與犯罪組織之繼續行為，已為該
    案中之首次犯行所包攝，該參與犯罪組織行為之評價已獲滿
    足，自不再重複於他次詐欺犯行中再次論罪，俾免於過度評
    價及悖於一事不再理原則。至於「另案」起訴之他次加重詐
    欺犯行，縱屬事實上之首次犯行，仍需單獨論以加重詐欺罪
    ，以彰顯刑法對不同被害人財產保護之完整性，避免評價不
    足（最高法院109年度台上字第3945號判決參照）。查被告
    傅振育參與本案詐欺集團犯罪組織後所實施之加重詐欺取財
    犯行，本案為其犯行中最先繫屬於法院之案件，此有臺灣高
    等法院被告前案紀錄表在卷可按，依上說明，被告於本案之
    首次加重詐欺犯行，即應併論參與犯罪組織罪。
  ㈡是核被告就本案犯行最早之附件二追加起訴書犯罪事實欄一㈠
    之告訴人彭鈺婷部分所為，係犯組織犯罪防制條例第3條第1
    項後段之參與犯罪組織罪、刑法第339條之4第1項第2款之三
    人以上共同犯詐欺取財罪，及洗錢防制法第14條第1項、第2
    條第2款之洗錢罪；其就附件一起訴書犯罪事實欄一㈠、㈡，
    及附件二追加起訴書犯罪事實欄一㈡之告訴人鄭巧文、吳淑
    華及邱冠禎等部分所為，均係犯刑法第339條之4第1項第2款
    之三人以上共同犯詐欺取財罪，及洗錢防制法第14條第1項
    、第2條第2款之洗錢罪。檢察官起訴書所犯法條欄固未敘及
    被告涉有組織犯罪防制條例第3條第1項後段之參與犯罪組織
    罪嫌，惟其犯罪事實欄業經載明「傅振育自民國109年9月10
    日前某日起，加入詐欺集團擔任集團內負責收取帳戶資料及
    收水人員」等構成上開條項犯罪之事實，堪認此部分事實確
    屬起訴範圍，僅係遺漏所犯法條而已，本院自應依法審判；
    又本院於審理時亦已告知被告此部分所涉之罪名（見審金訴
    452卷第95頁，審金訴490卷第91頁），併此敘明。
  ㈢被告所為之加重詐欺取財及洗錢等犯行，與鄭文琮（本院另
    案審理中）、「黃博文」、「陳偉平」、「徐浩」、「林名
    志」及其他不詳之詐欺集團成員間，有犯意聯絡及行為分擔
    ，為共同正犯。
　㈣又被告就追加起訴書犯罪事實欄一㈠部分所犯之參與犯罪組織
    、加重詐欺取財及洗錢等罪行、就起訴書犯罪事實欄一㈠、㈡
    ，及追加起訴書犯罪事實欄一㈡等部分所犯之加重詐欺取財
    及洗錢等罪行，既在同一犯罪決意及計畫下所為行為，雖然
    時、地，在自然意義上並非完全一致，然仍有部分合致，且
    犯罪目的單一，依一般社會通念，認應評價為一行為方符合
    刑罰公平原則，即屬一行為觸犯數罪名之想像競合犯，均應
    依刑法第55條前段之規定，各從一重之加重詐欺取財罪處斷
    。
  ㈤再被告上開所犯4次加重詐欺取財犯行，分別侵害不同被害人
    之財產法益，其犯意各別，行為互殊，應予分論併罰。
　㈥按洗錢防制法第16條第2項規定：「犯前二條之罪，在偵查或
    審判中自白者，減輕其刑」；又想像競合犯之處斷刑，本質
    上係「刑之合併」。其所謂從一重處斷，乃將想像競合犯組
    成之評價上數罪，合併為科刑一罪，其所對應之刑罰，亦合
    併其評價上數罪之數法定刑，而為一個處斷刑。易言之，想
    像競合犯侵害數法益者皆成立犯罪，論罪時必須輕、重罪併
    舉論述，同時宣告所犯各罪名，包括各罪有無加重、減免其
    刑之情形，亦應說明論列，量刑時併衡酌輕罪部分量刑事由
    ，評價始為充足，然後依刑法第55條前段規定「從一重處斷
    」，非謂對於其餘各罪可置而不論。因此，法院決定處斷刑
    時，雖以其中最重罪名之法定刑，做為裁量之準據，惟於裁
    量其輕重時，仍應將輕罪合併評價在內（最高法院108年度
    台上字第4405、4408號判決參照）。本件被告於偵、審中就
    其所為洗錢之犯行，均自白不諱（見偵緝728卷第93頁，偵
    緝738卷第79頁，審金訴452卷第95、103頁，審金訴490卷第
    91、99頁），依上說明，就被告洗錢部分之犯行，原應減輕
    其刑，惟其本案犯行均係從一重論處加重詐欺取財罪，則就
    被告所為洗錢部分犯行即想像競合輕罪得減輕其刑部分，本
    院於依刑法第57條規定量刑時，即應併予審酌。　
　㈦爰以行為人之責任為基礎，並審酌被告為詐欺集團收取人頭
    帳戶及收、交車手提領之詐欺贓款，依照該集團之計畫而分
    擔部分犯行，利用一般民眾對於交易秩序之信賴，作為施詐
    取財之手段，進而掩飾或隱匿詐欺贓款，造成被害人等之財
    產損害，更嚴重影響社會治安、交易秩序及人我際之信任關
    係，所為實無足取；惟兼衡被告犯後坦認犯行之態度，依其
    於本案犯罪所為之分工情節，尚非直接向被害人施行詐術之
    人，無證據證明有從中獲得利益，及考量被告犯罪之動機、
    目的、手段，與其為大學肄業之智識程度、未婚，無子女，
    之前從事室內設計工作，與家人同住之家庭經濟及生活狀況
    等一切情狀，分別量處如主文所示之宣告刑（詳附表），資
    為懲儆。
　㈧復按審酌數罪併罰之定應執行刑，係出於刑罰經濟與責罰相
    當之考量，並非予以犯罪行為人或受刑人不當之利益，為一
    種特別的量刑過程，相較於刑法第57條所定科刑時應審酌之
    事項，係對一般犯罪行為之裁量。而定應執行刑之宣告，乃
    對犯罪行為人本身及所犯各罪之總檢視，除應考量行為人所
    犯數罪反應出之人格特性，並應權衡審酌行為人之責任與整
    體刑法目的及相關刑事政策，在量刑權之法律拘束性原則下
    ，依刑法第51條第5款規定，採限制加重原則，資為量刑自
    由裁量權之外部界限，並應受法秩序理念規範之比例原則、
    平等原則、責罰相當原則、重複評價禁止原則等自由裁量權
    之內部抽象價值要求界限之支配，以使輕重得宜，罰當其責
    ，俾符合法律授與裁量權之目的，以區別數罪併罰與單純數
    罪之不同，兼顧刑罰衡平原則。故定應執行刑時，除仍應就
    各別刑罰規範之目的、輕重罪間體系之平衡、整體犯罪非難
    評價，為綜合判斷外，尤須參酌上開實現刑罰公平性，以杜
    絕僥倖、減少犯罪之立法意旨，為妥適之裁量。本院衡酌被
    告於本案所為之犯行，時間相距間隔密接，且屬為同一詐欺
    集團工作所反覆實施，侵害法益固非屬於同一人，然擔任收
    取帳戶資料及收水工作之方式並無二致，犯罪類型同一，數
    罪對法益侵害之加重效應較低。依上說明，本於罪責相當性
    之要求，就本件整體犯罪之非難評價、各行為彼此間之偶發
    性、各行為所侵害法益之專屬性或同一性予以綜合判斷，及
    斟酌被告犯罪行為之不法與罪責程度、對其施以矯正之必要
    性，乃就前揭對被告所量處之各該宣告刑，定其應執行之刑
    如主文所示。
四、按犯參與犯罪組織罪者，應於刑之執行前，令入勞動場所，
    強制工作，其期間為3年，組織犯罪防制條例第3條第3項固
    有明文。惟此條項之規定，業經司法院大法官釋字第812號
    解釋，宣示其就人身自由所為限制，違反憲法比例原則及憲
    法明顯區隔原則之要求，與憲法第8條保障人身自由之意旨
    不符，應自該解釋公布之110年12月10日起失其效力。則此
    部分之法律規定既已失效，本件被告傅振育即無是否併為強
    制工作宣告之問題，附此敘明。　　
五、關於沒收部分：
  ㈠按犯罪所得，屬於犯罪行為人者，沒收之；犯罪所得之沒收
    ，於全部或一部不能沒收或不宜執行沒收時，追徵其價額，
    刑法第38條之1第1項前段、第3項分別定有明文。又因犯罪
    所得之物，以實際所得者為限，苟無所得或尚未取得者，自
    無從為沒收追繳之諭知（最高法院89年度台上字第3434號判
    決參照）。至共同正犯犯罪所得之沒收、追徵，應就各人所
    分得之數為之。所謂各人「所分得」之數，係指各人「對犯
    罪所得有事實上之處分權限」而言。因此，若共同正犯各成
    員內部間，對於犯罪所得分配明確時，應依各人實際所得宣
    告沒收；若共同正犯對於犯罪所得，其個人確無所得或無處
    分權限，且與其他成員亦無事實上之共同處分權限者，自不
    予諭知沒收（最高法院107年度台上字第2989號判決參照）
    。經查，本件被告傅振育否認有自本件犯罪實際取得任何報
    酬（見偵緝728卷第57、91頁，偵緝738卷第57頁），而卷內
    查無積極證據足認被告曾自本案詐欺集團獲取任何犯罪所得
    ，應認被告尚未因交付金融帳戶並為提領及交付贓款而有實
    際取得任何犯罪所得，即無犯罪所得應予宣告沒收之問題。
    至被告本案所收取車手提領之詐欺贓款，均依指示全數交出
    層轉所屬本案詐欺集團成員，業據被告供述在卷（見偵緝72
    8卷第55頁，偵緝738卷第77頁），而卷內查無事證足以證明
    被告確有收執該等款項，亦乏證據證明被告與詐欺集團成員
    就上開款項享有共同處分權，是尚難將詐欺集團成員自被告
    取得之上開款項，認屬本件被告犯罪所獲得之利益，依上說
    明，自無從依刑法關於沒收之規定於本案宣告沒收，附此敘
    明。
  ㈡另按犯洗錢防制法之洗錢罪，其所移轉、變更、掩飾、隱匿
    、收受、取得、持有、使用之財物或財產上利益，沒收之，
    洗錢防制法第18條第1項前段固有明文，其立法理由乃為沒
    收洗錢行為標的之財物或財產上利益。惟刑罰法令關於沒收
    之規定，兼採職權沒收主義與義務沒收主義。職權沒收，係
    指法院就屬於被告所有，供犯罪所用、預備用或因犯罪所得
    之物，仍得本於職權斟酌是否宣告沒收。義務沒收，則又可
    分為絕對義務沒收與相對義務沒收。前者指凡法條有：「不
    問屬於犯人與否，沒收之」之特別規定者屬之，法院就此等
    物品是否宣告沒收，無斟酌餘地，除已證明滅失者外，不問
    屬於犯人與否或有無查扣，均應宣告沒收；後者則係指供犯
    罪所用、預備用或因犯罪所得，以屬於被告所有者為限，始
    應予以沒收（最高法院96年度台上字第7069號判決參照）。
    而上開洗錢防制法關於沒收之條文既未規定「不論屬於犯罪
    行為人與否」均沒收之，而採取相對義務沒收主義，自仍以
    屬於被告所得管領、處分者為限，始應予以沒收。本件被告
    所涉洗錢部分所得，均已經交予本案詐欺集團成員，即非被
    告所有，亦未在其實際掌控中，則被告就此部分犯罪所收受
    、持有之財物本不具所有權及事實上處分權，自非其所得管
    領、處分，即無從依洗錢防制法第18條第1項規定予以宣告
    沒收，併予敘明。　 
據上論結，應依刑事訴訟法第273條之1第1項、第284條之1、第2
99條第1項前段、第310條之2、第454條，組織犯罪防制條例第3
條第1項後段，洗錢防制法第2條第2款、第14條第1項，刑法第11
條前段、第28條、第339條之4第1項第2款、第55條、第51條第5
款，刑法施行法第1條之1第1項，判決如主文。　　
本案經檢察官許恭仁提起公訴，檢察官謝幸容追加起訴，檢察官
余秉甄到庭執行職務。
中　　華　　民　　國　　111 　年　　8 　　月　　30　　日
                  刑事第九庭法  官  李冠宜
以上正本證明與原本無異。　　
如不服本判決應於收受送達後20日內向本院提出上訴書狀，並應
敘述具體理由。其未敘述上訴理由者，應於上訴期間屆滿後20日
內向本院補提理由書（均須按他造當事人之人數附繕本）「切勿
逕送上級法院」。
因疫情而遲誤不變期間，得向法院聲請回復原狀。　　
                            書記官  杜依玹　　　　
中　　華　　民　　國　　111 　年　　8 　　月　　31　　日
附錄：本案論罪科刑法條全文
組織犯罪防制條例第3條
發起、主持、操縱或指揮犯罪組織者，處3年以上10年以下有期
徒刑，得併科新臺幣1億元以下罰金；參與者，處6月以上5年以
下有期徒刑，得併科新臺幣1千萬元以下罰金。但參與情節輕微
者，得減輕或免除其刑。
具公務員或經選舉產生之公職人員之身分，犯前項之罪者，加重
其刑至二分之一。
犯第1項之罪者，應於刑之執行前，令入勞動場所，強制工作，
其期間為3年。
前項之強制工作，準用刑法第90條第2項但書、第3項及第98條第
2項、第3項規定。
以言語、舉動、文字或其他方法，明示或暗示其為犯罪組織之成
員，或與犯罪組織或其成員有關聯，而要求他人為下列行為之一
者，處3年以下有期徒刑，得併科新臺幣3百萬元以下罰金：
一、出售財產、商業組織之出資或股份或放棄經營權。
二、配合辦理都市更新重建之處理程序。
三、購買商品或支付勞務報酬。
四、履行債務或接受債務協商之內容。
前項犯罪組織，不以現存者為必要。
以第5項之行為，使人行無義務之事或妨害其行使權利者，亦同
。
第5項、第7項之未遂犯罰之。　　　
中華民國刑法第339條之4
犯第339條詐欺罪而有下列情形之一者，處1年以上7年以下有期
徒刑，得併科1百萬元以下罰金：
一、冒用政府機關或公務員名義犯之。
二、三人以上共同犯之。
三、以廣播電視、電子通訊、網際網路或其他媒體等傳播工具，
    對公眾散布而犯之。
前項之未遂犯罰之。
洗錢防制法第2條
本法所稱洗錢，指下列行為：
一、意圖掩飾或隱匿特定犯罪所得來源，或使他人逃避刑事追訴
    ，而移轉或變更特定犯罪所得。
二、掩飾或隱匿特定犯罪所得之本質、來源、去向、所在、所有
    權、處分權或其他權益者。
三、收受、持有或使用他人之特定犯罪所得。
洗錢防制法第14條
有第二條各款所列洗錢行為者，處7年以下有期徒刑，併科新臺
幣5百萬元以下罰金。
前項之未遂犯罰之。
前二項情形，不得科以超過其特定犯罪所定最重本刑之刑。
中華民國刑法第55條
（想像競合犯）
一行為而觸犯數罪名者，從一重處斷。但不得科以較輕罪名所定
最輕本刑以下之刑。　　　
附表：
編號 犯罪事實 主    文 1 起訴書犯罪事實欄一㈠告訴人鄭巧文部分 傅振育三人以上共同犯詐欺取財罪，處有期徒刑壹年肆月。 2 起訴書犯罪事實欄一㈡告訴人吳淑華部分 傅振育三人以上共同犯詐欺取財罪，處有期徒刑壹年陸月。 3 追加起訴書犯罪事實欄一㈠告訴人彭鈺婷部分 傅振育三人以上共同犯詐欺取財罪，處有期徒刑壹年肆月。 4 追加起訴書犯罪事實欄一㈡告訴人邱冠禎部分 傅振育三人以上共同犯詐欺取財罪，處有期徒刑壹年陸月。